【裁判字號】    98,訴,368
【裁判日期】    980602
【裁判案由】    違反毒品危害防制條例
【裁判全文】
臺灣彰化地方法院刑事判決               98年度訴字第368號
公  訴  人  臺灣彰化地方法院檢察署檢察官
被      告  甲○○
                  （現另案於臺灣彰化監獄執行中）
選任辯護人  盧志科律師
上列被告因違反毒品危害防制條例案件，經檢察官提起公訴（九
十八年度少連偵字第四號），本院判決如下：
    主  文
本件免訴。
    理  由
一、公訴意旨略以：被告甲○○基於販賣海洛因及甲基安非他命
    之犯意，於民國九十六年九月八日二十二時許，在桃園縣中
    壢火車站前，向真實姓名年籍不詳、綽號「蔡董」之男子，
    以新臺幣（下同）六萬五千元之代價，購買海洛因十三點二
    公克、甲基安非他命十七點三公克後，持往桃園縣中壢市○
    ○○街四０九號六樓居處，以自備之電子磅秤、夾鏈袋進行
    分裝，再以0000000000、0000000000
    、0000000000、0000000000、000
    0000000、0000000000號等電話作為聯絡
    販賣毒品之工具，將所購得之海洛因及甲基安非販賣予不詳
    之人施用。嗣於九十六年九月十一日凌晨一時許，為警在其
    上址居處查獲，並扣得海洛因六包（三點六公克二包、三點
    五公克一包、一點五公克一包、零點六公克一包、零點四公
    克一包）、甲基安非他命五包（十四公克一包、一公克三包
    、零點三公克一包）、海洛因殘渣袋二只、甲基安非他命殘
    渣袋一只、安非他命吸食器一組、酒精燈一個、削尖吸管三
    支、電子磅秤二只、玻璃球吸食器二只、含海洛因殘渣勺子
    一只、夾鏈袋一０五個、現金六萬五千元。因認被告涉有毒
    品危害防制條例第四條第一、二項之販賣第一、二級毒品罪
    嫌。嗣公訴人於本院九十八年五月十九日當庭變更起訴法條
    為毒品危害防制條例第五條第一、二項之意圖販賣而持有第
    一、二級毒品罪嫌。
二、按犯罪事實應依證據認定之，無證據不得認定犯罪事實；不
    能證明被告犯罪者，應諭知無罪之判決，刑事訴訟法第一百
    五十四條第二項、第三百零一條第一項分別定有明文。又認
    定不利於被告之事實，須依積極證據，苟積極證據不足為不
    利於被告事實之認定時，即應為有利於被告之認定，更不必
    有何有利之證據（最高法院三十年上字第八一六號判例參照
    ）。再者，刑事訴訟法第一百六十一條第一項規定：檢察官
    就被告犯罪事實，應負舉證責任，並指出證明方法。因此，
    檢察官對於起訴之犯罪事實，應負提出證據及說服之實質舉
    證責任。倘其所提出之證據，不足為被告有罪之積極證明，
    或其指出證明之方法，無從說服法院以形成被告有罪之心證
    ，基於無罪推定之原則，自應為被告無罪判決之諭知（最高
    法院九十二年台上字第一二八號判例得參）。另案件曾經判
    決確定者，應諭知免訴之判決，刑事訴訟法第三百零二條第
    一款亦有明定，檢察官先起訴被告施用第一級毒品罪，後起
    訴其販賣第一級毒品罪，原判決綜合卷內證據資料，認不能
    證明被告有販賣海洛因及意圖販賣海洛因之犯行，已詳敘其
    認定之理由，因認本件被告非法持有四十三包毒品海洛因之
    基本社會事實相同，且與該案犯罪時間、地點、扣案之毒品
    均相同，顯係同一案件，其施用毒品罪既已經判決確定，檢
    察官就同一案件再行起訴其販賣毒品罪，自非合法，原判決
    撤銷第一審論處被告持有毒品罪之判決，改判諭知免訴，並
    無違誤（最高法院九十五年台上字第三七七二號判決意旨可
    資參照）。
三、公訴人認被告甲○○涉犯上開罪嫌，無非以被告坦承扣案海
    洛因、甲基安非他命、海洛因殘渣袋、甲基安非他命殘渣袋
    、安非他命吸食器、酒精燈、削尖吸管、電子磅秤、玻璃球
    吸食器、含海洛因殘渣勺子、夾鏈袋、現金六萬五千元為其
    所有之物，及查扣之海洛因多達六包共十三點二公克、甲基
    安非他命為五包計十七點三公克，暨臺灣彰化地方法院檢察
    署九十六年度偵字第一０五七九號起訴書認被告有自九十六
    年八月起販賣海洛因、甲基安非他命之嫌疑等為主要論據。
四、訊據被告固坦承於九十六年九月十一日凌晨一時許，經警在
    上址居處查獲海洛因六包、甲基安非他命五包、海洛因殘渣
    袋、甲基安非他命殘渣袋、安非他命吸食器、酒精燈、削尖
    吸管、電子磅秤、玻璃球吸食器、含海洛因殘渣勺子、夾鏈
    袋、現金六萬五千元等情，惟堅決否認有販賣或意圖販賣而
    持有海洛因、甲基安非他命之犯行，辯稱：查獲之六包海洛
    因、五包甲基安非他命，除其中一包零點六公克海洛因、二
    包一公克甲基安非他命屬江明學所有外，剩餘都是其買來供
    己施用，因為一次購買價格較為便宜等語。經查：
(一)販賣及意圖販賣而持有毒品罪，均係屬重罪，被告既受有刑
    事訴訟證據法則無罪推定原則之保護，此項基本原則，不能
    因販賣毒品行為之交易期間短暫、交易方法隱密、交易對象
    單純，致查獲不易、搜證困難等原因而放棄，或減低對於犯
    罪構成要件應予嚴格證明之堅持，亦不能因販賣毒品行為證
    明之困難，即退而以較寬鬆之證據法則，逕為主觀犯意更難
    認定之意圖販賣而持有毒品罪之認定。且認定犯罪所應經證
    明之犯罪事實，指相當於構成要件之事實，在意圖販賣而持
    有毒品案件中，公訴人若僅能證明被告持有毒品之事實，而
    未能有相關之人證，另佐以諸如犯罪動機、持有毒品之時間
    、性質、種類、數量、行為人收受毒品時所存在之事實背景
    等補強證據證明，致法院未能得被告主觀犯意之確信時，自
    仍無從為被告犯行之認定。本案被告甲○○固經查獲非法持
    有海洛因、甲基安非他命等物之事實，惟意圖販賣而持有毒
    品與持有毒品，其基本社會客觀事實均為非法持有毒品，而
    前者持有毒品的同時，存有販賣的意圖，後者持有毒品的原
    因，則有受託保管、意圖施用而未及施用等諸端，依前揭說
    明，檢察官自應提出其它積極證據，證明被告確有意圖販賣
    海洛因之主觀犯意。
(二)被告於前揭時地為警查獲時，扣得之白色粉末六包，經送請
    法務部調查局鑑定結果，均含第一級第六項毒品海洛因成分
    ，合計淨重十二點九五公克，空包裝總重二點九二公克，純
    度百分之四一點七三，純質淨重五點四零公克，另白色晶體
    五包，經送請內政部警政署刑事警察局鑑驗結果，檢出第二
    級毒品甲基安非他命成分乙節，雖分別有法務部調查局鑑定
    通知書、內政部警政署刑事警察局鑑定書各一份在卷可稽（
    見臺灣彰化地方法院檢察署九十七年度少連偵字第四號卷第
    十七、十九頁），然徵之被告確有多次施用第一級毒品海洛
    因、第二級毒品甲基安非他命之前科，有臺灣高等法院被告
    前案紀錄表一份存卷足佐，且其於九十六年九月十一日凌晨
    一時許為警查獲後，經採尿送驗結果，確呈嗎啡、甲基安非
    他命陽性反應，亦有台灣檢驗科技股份有限公司濫用藥物尿
    液檢驗報告、桃園縣政府警察局中壢分局尿液暨毒品檢體真
    實姓名與編號對照表各一份附於本院九十七年度訴字第一０
    九二號甲○○施用毒品案卷得參，業經本院調取該案全部卷
    證核閱屬實，則被告顯有施用毒品海洛因、甲基安非他命之
    習性，其辯稱扣案屬其所有之海洛因五包、甲基安非他命三
    包係供自己施用，即非全然無稽。
(三)又被告於本院審理時供稱：其都是將海洛因、安非他命放在
    玻璃球內一起燒烤施用，頻率為一天好幾次，其所有之扣案
    毒品足夠其施用一、二個禮拜左右等語（見本院卷九十八年
    五月十九日審判筆錄第六頁），於偵查中亦稱：其每天施用
    約一公克海洛因，二、三公克安非他命等詞（見同上偵卷第
    十一頁反面）。查被告自九十五年起即有施用海洛因之惡習
    ，曾於九十五年十二月十三日經觀察、勒戒出所，又分別於
    九十六年六月十五日、同年七月三十日及本案同年九月十一
    日經警採尿而查獲多次施用海洛因、甲基安非他命等情，有
    臺灣高等法院被告前案紀錄表、臺灣桃園地方法院九十六年
    度審訴字第九六三及一五九五號判決書影本、本院九十七年
    度訴字第一０九二號判決書影本在卷足憑，其一再因施用毒
    品為警捕獲，可見被告沈迷海洛因、甲基安非他命之時間非
    短，心理依賴亦甚深，則其既有長期施用海洛因、甲基安非
    他命行為，堪認其對於毒品之耐藥性已較一般人為高，而海
    洛因、甲基安非他命具有成癮性，吸食者須隨時持有海洛因
    、甲基安非他命以備不時之需，且因海洛因、甲基安非他命
    價格常因貨源充裕與否、查緝嚴謹程度等因素而時有調整，
    並非一成不變，是以，被告辯稱當時其剛好有錢，一次購買
    較便宜划算，扣案其所有之海洛因、甲基安非他命一、二禮
    拜就可用完等語，姑不論所言是否真實，然既查無何積極證
    據足資證明被告係意圖販賣而持有上揭毒品，自不能單以被
    告持有較多數量之海洛因、甲基安非他命，遽認其必係意圖
    供販賣之用。
(四)再者，雖同時扣得海洛因殘渣袋二只、甲基安非他命殘渣袋
    一只、安非他命吸食器一組、酒精燈一個、削尖吸管三支、
    電子磅秤二只、玻璃球吸食器二只、含海洛因殘渣勺子一只
    、夾鏈袋一０五個、現金六萬五千元等物，惟一般吸毒者之
    住居處，往往查獲電子秤或多餘之分裝袋、勺子、吸管等物
    ，或係供自己分裝、保存使用，亦可能係供轉讓他人之用，
    在無其他積極證據佐證下，當不能以持有上開物品，即率予
    認定有販賣或意圖販賣毒品之行為。
(五)又公訴人雖以被告使用0000000000、00000
    00000、0000000000、000000000
    0、0000000000、0000000000號等電
    話作為聯絡販賣毒品之工具，認被告涉有意圖販賣而持有海
    洛因、甲基安非他命犯行，然並無任何上開電話之通訊監聽
    譯文為憑，則公訴人既未查獲被告有何販賣之聯絡對象，或
    有意圖販賣海洛因、甲基安非他命之積極事證，自難以被告
    同時使用多支門號，即認被告有販賣或意圖販賣而持有第一
    級毒品之罪行。
(六)按所謂意圖販賣而持有第一級、第二級毒品者，係指被告購
    入第一級、第二級毒品之初，並非意在販賣，而係購入持有
    後始起意販賣而尚未販出者言。苟被告以營利為目的將第二
    級毒品購入，縱未販出，亦應論以販賣既遂罪，而非販賣未
    遂或意圖販賣而持有，此觀諸最高法院所著二十五年非字第
    一二三號判例意旨即明。而「意圖販賣」既是該項持有第一
    、二級毒品之加重要件，為犯罪構成要件之一部分，自亦應
    憑積極及嚴格證據認定之，始符合罪刑法定主義之本旨。經
    查，被告雖持有前開毒品海洛因與甲基安非他命，惟並無其
    他證人可以指明被告購入海洛因與安非他命後，曾萌生意圖
    販賣之犯意而持有之，且亦無關於被告販賣海洛因與安非他
    命之時間、地點、次數、份量及包數等證據，則單憑被告持
    有海洛因、甲基安非他命之客觀事實，即認定被告有意圖販
    賣而持有毒品，尚屬無據。
(七)另被告固因轉讓海洛因及販賣海洛因、甲基安非他命，經臺
    灣彰化地方法院檢察署檢察官以九十六年度偵字第一０五七
    九號提起公訴，並經本院九十七年度訴字第一四一號判決判
    處應執行有期徒刑十八年，現正上訴於臺灣高等法院臺中分
    院，此有臺灣高等法院被告前案紀錄表、該案判決書影本存
    卷可參，惟被告既受無罪之推定，其前案紀錄，自不得為本
    案犯行之證明，是亦無從以此為被告不利之認定。
(八)綜上所述，被告既有長期施用海洛因、甲基安非他命之行為
    ，以其施用次數之多，用量之大，扣案海洛因、甲基安非他
    命之數量又未逾其個人合理施用之範圍，則公訴人認被告涉
    犯意圖販賣而持有第一級毒品海洛因、第二級毒品甲基安非
    他命之犯行，既乏積極證據，顯無從認定被告於販入後，另
    意圖販賣毒品予不特定人之犯罪事證，即屬不能證明。此外
    ，復查無其他積極證據足資證明被告有何公訴人所指之前開
    犯行，既不能證明被告此部分之犯罪，核諸前揭說明，本應
    由本院變更起訴法條論以單純持有第一、二級毒品海洛因、
    甲基安非他命罪。然按被告施用海洛因、甲基安非他命前後
    必有持有海洛因、甲基安非他命之行為，其施用第一、二級
    毒品犯行係屬高度行為，其持有第一級毒品海洛因、第二級
    毒品甲基安非他命之低度行為，應為施用第一、二級毒品海
    洛因、甲基安非他命之高度行為所吸收，而不另論罪（最高
    法院九十一年台上字第六三三四號判決參照）。查本案被告
    於九十六年九月八日二十二時許，在桃園縣中壢火車站前，
    以六萬五千元代價，向綽號「蔡董」者購入並持有上開海洛
    因、甲基安非他命，並於同年月十日，在上址居處混合施用
    海洛因、甲基安非他命，嗣於同年月十一日凌晨一時許為警
    查獲之犯行，業經本院以九十七年度訴字第一０九二號判決
    判處有期徒刑九月確定，有該判決書及臺灣高等法院被告前
    案紀錄表在卷可查，則該確定判決所認定之犯罪事實，已包
    括本案之持有海洛因、甲基安非他命部分，是被告此部分犯
    罪事實已為該案確定判決效力所及。揆諸上述說明，自應為
    免訴之判決。
(九)至扣案屬被告所有之第一級毒品海洛因五包、第二級毒品甲
    基安非他命三包，公訴人聲請宣告沒收銷燬係基於毒品危害
    防制條例第十八條第一項之規定，並未說明係基於刑法第四
    十條但書規定為單獨申請沒收違禁物之意旨，足認檢察官前
    揭聲請係以被告犯行經法院認定有罪時促請法院義務沒收銷
    燬之發動，尚難認定有單獨沒收違禁物之請求，自無庸為沒
    收銷燬之諭知。
據上論斷，應依刑事訴訟法第三百零二條第一款，判決如主文。
中    華    民    國    98    年    6     月    2     日
                  刑事第五庭  審判長法  官  周  淡  怡
                                    法  官  蔡  家  瑜
                                    法  官  周  莉  菁
以上正本證明與原本無異。
如不服本判決應於收受送達後10日內向本院提出上訴書狀，並應
敘述具體理由；其未敘述上訴理由者，應於上訴期間屆滿後20日
內向本院補提理由書 (均須按他造當事人之人數附繕本)「切勿
逕送上級法院」。
中    華    民    國    98    年    6     月    8     日
                                    書記官  卓  俊  杰


司法院資訊處製作；財團法人民間司法改革基金會備份。
